臺灣高等法院刑事判決
110年度上訴字第3685號
上  訴  人  
即  被  告  陳彥霖



                    居桃園市○○區○○路000巷00○0號0樓  （出監後地址；現另案於法務部矯正署臺北監獄臺北分監執行中）
指定辯護人  本院公設辯護人郭書益  
上列上訴人因公共危險案件，不服臺灣新北地方法院110年度訴
字第209號，中華民國110年10月21日第一審判決（起訴案號：臺
灣新北地方檢察署110年度偵緝字第496號），提起上訴，本院判
決如下：
    主  文
原判決撤銷。
陳彥霖犯放火燒燬現供人使用之住宅未遂罪，累犯，處有期徒刑
壹年拾月。
    事  實
一、陳彥霖前與其母劉沛榛共同住居在門牌號碼新北市○○區○○街
    0巷00號1樓房屋，明知該房屋為現供人使用之住宅，竟因酒
    後與劉沛榛發生口角，一時氣憤，基於放火燒毀現供人使用
    之住宅之犯意，於民國109年7月7日16時42分許，騎乘車號0
    00-000號普通重型機車，至址設新北市○○區○○路0段00號之
    國園加油站，以寶特瓶盛裝購買汽油1.97公升，旋於同日16
    時43分許，返回前址現供人使用之住宅前，將寶特瓶內之汽
    油潑灑在地，並自口袋拿出打火機點燃汽油，當場起火燃燒
    ，致該房宅鐵捲門受燒燻黑及內部紗門燒失，幸因劉沛榛聽
    聞吵雜聲前往察看，旋以滅火器噴灑撲滅火勢，而未延燒至
    房宅之主體結構，因而未遂。
二、案經新北市政府警察局三重分局報告臺灣新北地方檢察署檢
    察官偵查起訴。
    理  由
壹、證據能力部分：
    按被告以外之人於審判外之陳述，雖不符刑事訴訟法第159
    條之1至第159條之4之規定，而經當事人於審判程序同意作
    為證據，法院審酌該言詞陳述或書面陳述作成時之情況，認
    為適當者，亦得為證據。又當事人、代理人或辯護人於法院
    調查證據時，知有第159條第1項不得為證據之情形，而未於
    言詞辯論終結前聲明異議者，視為有前項之同意，同法第15
    9條之5亦有明定。查本件檢察官、上訴人即被告陳彥霖(下
    稱被告)及辯護人就本判決下列所引被告以外之人於審判外
    陳述之證據能力均不予爭執，迄至言詞辯論終結，亦未對該
    等證據之證據能力聲明異議，本院審酌該些供述證據作成時
    ，核無違法取證或其他瑕疵，認為以之作為本案之證據屬適
    當，自有證據能力。其餘資以認定被告犯罪事實之非供述證
    據，均查無違反法定程序取得之情形，依刑事訴訟法第158
    條之4反面規定，亦具證據能力。
貳、實體部分：
一、認定犯罪事實所憑證據及理由：
    上開事實，業據被告於警詢、偵訊、原審及本院準備程序、
    審理時，均坦承不諱（見偵卷第4至5頁背面，偵緝卷第33、
    34頁，原審卷第82、236、359頁，本院卷第56、103頁），
    核與證人即被害人劉沛榛於消防局詢問時證述之情節相符（
    見偵卷第16、17頁），並有新北市政府消防局火災原因調查
    鑑定書、加油站及現場監視器畫面截圖、現場照片、新北市
    政府警察局109年8月19日新北警鑑字第1091594460號鑑驗書
    、新北市政府警察局現場勘查報告在卷可稽（見偵卷第7至3
    8、41、42、51頁正背面、71至77頁背面），足認被告上開
    任意性自白確與事實相符，應堪採信。本件事證明確，被告
    犯行洵堪認定，應依法論科。
二、論罪：
  ㈠按刑法第173條第1項所謂放火燒燬現供人使用之住宅，必須
    房屋構成之重要部分已燒燬，如僅房屋內之傢俱、物件燒燬
    ，房屋本身尚未達喪失其效用之程度，即不能依該條項論罪
    （最高法院79年度台上字第2656號判決意旨參照）。查上址
    房屋為被告前與其母即被害人共同住居（見偵卷第5、16頁
    正背面），為現供人使用之住宅，被告於前揭時、地，基於
    放火燒毀現供人使用之住宅之犯意，為放火行為，幸經被害
    人發覺而即時以滅火器噴灑撲滅火勢，僅致該房宅鐵捲門受
    燒燻黑及內部紗門燒失，房屋本身尚未達喪失其效用之程度
    ，核被告所為，係犯刑法第173條第3項、第1項放火燒燬現
    供人使用之住宅未遂罪。
  ㈡累犯是否加重其刑之說明：
  ⒈被告前因不能安全駕駛之公共危險案件，經臺灣臺北地方法
    院以107年度交簡字第1382號判決判處有期徒刑6月，併科罰
    金新臺幣(下同)6萬元確定，有期徒刑部分於108年3月13日
    執行完畢，併科罰金部分易服勞役於同年5月12日執行完畢
    等情，有本院被告前案紀錄表在卷可憑（見本院卷第36至41
    頁），被告曾受有期徒刑執行完畢，於有期徒刑執行完畢後
    5年內，故意再犯本案有期徒刑以上之罪，為累犯。
　⒉經查，被告上開構成累犯之前科犯行，係不能安全駕駛之公
    共危險案件，與本案放火燒燬現供人使用之住宅未遂罪之罪
    質有別，犯罪動機、手段顯然不同，尚難認被告有明顯之反
    社會性格、刑罰反應力薄弱或主觀惡性重大之情形，且被告
    本案放火燒燬現供人使用之住宅未遂之程度尚屬輕微，本院
    綜合斟酌全案各項情狀，認本件被告所犯放火燒燬現供人使
    用之住宅未遂罪，尚無依刑法第47條第1項規定加重其刑之
    必要，爰不予加重其刑。
  ㈢被告已著手於放火行為之實行，惟並未造成房屋構成之重要
    部分燒燬之結果，犯罪係屬未遂，爰依刑法第25條第2項之
    規定，減輕其刑。
  ㈣按對於未發覺之罪自首而受裁判者，得減輕其刑，刑法第62
    條前段定有明文。又刑法第62條所謂自首，係以犯人在犯罪
    未發覺前，向該管公務員自承犯罪，而受法律之裁判為要件
    （最高法院70年度台上字第5498號判決意旨參照）。被告於
    原審固辯稱其於案發後曾撥打119報案等語，惟經原審函詢
    新北市政府消防局本案火災之報案紀錄，經該局查詢後，檢
    附該局救災救護指揮中心受理報案紀錄表函復，上載本案係
    於110年7月7日16時44分許，由門號0000000000號持用人報
    案，表示有東西燒起來，電話中表示已經熄滅等情，有該局
    110年4月23日新北消指字第1100750713號函及附件新北市政
    府消防局救災救護指揮中心受理報案紀錄表、報案錄音光碟
    在卷可考（見原審卷第107至111頁），經原審當庭提示上開
    報案紀錄表並告以要旨，被告即自承此報案紀錄非其所為（
    見原審卷第360頁），足見被告前開所辯，尚乏實據；再者
    ，縱認被告所辯屬實，然被告於原審準備程序自陳其於報案
    時並未說是其放火，僅稱有地點失火等語（見原審卷第82頁
    ），自難認被告有向該管公務員自承犯罪之情，與自首之要
    件未合，併此敘明。
  ㈤再按犯罪之情狀顯可憫恕，認科以最低度刑仍嫌過重者，得
    酌量減輕其刑，刑法第59條定有明文。該條所謂「犯罪之情
    狀」，與同法第57條規定科刑時應審酌之一切情狀，並非有
    截然不同之領域，於裁判上酌減其刑時，應就犯罪一切情狀
    （包括第57條所列舉之10款事項），予以全盤考量，審酌其
    犯罪有無可憫恕之事由（即判例所稱有特殊之原因與環境等
    等，在客觀上足以引起一般同情，以及宣告法定低度刑，是
    否猶嫌過重），以為判斷（最高法院102年台上字第2513號
    判決意旨參照）。本院審酌被告因酒後與被害人發生口角，
    一時氣憤，而犯下本案，固應予非難，然衡酌本案幸僅致上
    址房宅鐵捲門受燒燻黑及內部紗門燒失，尚未延燒至屋內，
    即遭被害人以滅火器撲滅火勢，未生大害；又被告犯後自始
    坦認犯行，有意與被害人調解（見原審卷第82頁），惟被害
    人經原審多次通知均未到場（見原審卷第113、145、165、3
    49頁），亦未曾以書狀表示意見，迄至本院審理期間，被告
    終與被害人成立和解，取得被害人之原諒(見本院卷第29頁)
    ；另被告本案犯行係起因於自身酒後情緒控管不佳，案經檢
    察官偵查起訴後，被告主動於110年5月4日至亞東紀念醫院
    精神科門診尋求戒癮治療，經醫師評估於同年月11日收治入
    院，於同年月21日出院，並持續於該科門診就醫等情，有該
    院110年9月29日亞病歷字第1100929005號函及附件病歷在卷
    可參（見原審卷第281至345頁），足見被告犯後主動尋求醫
    療協助以根除其犯案之遠因，確深具悔意，而被告所犯為最
    輕本刑為7年以上之重罪，縱依刑法第25條第2項規定減刑，
    其最低刑度為3年6月，仍嫌過重，在客觀上足以引起一般人
    之同情，確有法重情輕之失衡情狀，爰依刑法第59條規定，
    酌量減輕其刑，並依刑法第70條規定遞減之，期使個案裁判
    之量刑，符合罪責相當之原則。　　
三、撤銷改判之理由及科刑部分：
  ㈠原審詳予調查，認被告犯罪之事證明確，予以論罪科刑，雖
    非無見，惟按刑罰之量定，固屬法院自由裁量之職權行使，
    然刑事審判之量刑，旨在實現刑罰權之分配的正義，故法院
    對科刑判決之被告量刑，應符合罪刑相當原則，使罰當其罪
    ，以契合人民之法律感情。此所以刑法第57條明定科刑時應
    審酌一切情狀，尤應注意該條所列各款情形，以為科刑輕重
    之標準。再刑法第57條第10款所稱犯罪後之態度，應包括犯
    人犯罪後，是否與告訴人達成和解、賠償損害等情形在內，
    經查：
　⒈被告於本院審理時，終與被害人達成和解，被害人表示願意
    原諒被告，且不要求任何損害賠償，並同意撤回告訴等語，
    此有和解書1紙在卷可稽（見本院卷第29頁），是本件量刑
    基礎已有變更，原審未及審酌此項有利於被告之事由，其量
    刑即非妥適。
　⒉被告雖有經法院科刑確定及執行有期徒刑完畢之情形，然被
    告前所違犯者，乃係不能安全駕駛之公共危險案件，與本案
    放火燒燬現供人使用之住宅未遂罪之罪質有別，犯罪動機、
    手段顯然不同，尚難認被告有明顯之反社會性格、刑罰反應
    力薄弱或主觀惡性重大之情形，經本院綜合斟酌各項情狀審
    酌後，尚難認被告具有特別惡性或對於刑罰反應力薄弱之情
    形，不應加重其刑，業如前述，原審裁量被告應依累犯規定
    加重其刑，亦有未當。　
  ㈡被告上訴意旨略以：被告已與被害人達成和解，原審量刑過
    重，爰請求從輕量刑等語，依前所述，即為有理由，而原判
    決既有上開可議之處，即屬無可維持，應由本院撤銷改判。
  ㈢爰以行為人之責任為基礎，審酌被告因酒後與其母即被害人
    發生口角，一時氣憤，明知上址房屋為現供人使用之住宅，
    當下被害人尚在屋內，竟仍基於放火燒毀現供人使用之住宅
    之犯意，在該址現供人使用之住宅前，潑灑汽油在地，並自
    口袋拿出打火機點燃，致生公共安全甚鉅，應予非難；幸因
    被害人旋以滅火器噴灑撲滅火勢，而未造成任何人員之傷亡
    ，亦未生財物之重大毀損；復念及被告犯後自始坦承犯行，
    有意與被害人和解，嗣於本院審理時終與被害人達成和解，
    被害人表示願意原諒被告，且不要求損害賠償，又被告主動
    尋求戒除酒癮之相關治療之犯後態度；兼衡被告自陳為高中
    肄業之智識程度，未婚，從事臨時工，月入約2萬8千元至3
    萬元之家庭經濟生活狀況（見本院卷第103頁）等一切情狀
    ，量處如主文第2項所示之刑。
　㈣至被告為上開犯行時所使用之寶特瓶、打火機各1個並未扣案
    ，且被告於警詢供稱：裝汽油的寶特瓶已丟棄，打火機不見
    了等語（見偵卷第28頁），尚無證據證明該寶特瓶、打火機
    現仍存在，且亦非違禁物，並衡量寶特瓶、打火機之價值不
    高，取得容易，顯然欠缺刑法上之重要性，為免日後執行困
    難，爰不為沒收之諭知，附此敘明。
據上論斷，應依刑事訴訟法第369條第1項前段、第364條、第299
條第1項前段，刑法第173條第3項、第1項、第47條第1項、第25
條第2項、第59條，判決如主文。
本案經檢察官王凌亞提起公訴，檢察官呂光華到庭執行職務。
中　　華　　民　　國　　111 　年　　3 　　月　　24　　日
                  刑事第一庭  審判長法　官  周煙平
                                    法　官  吳炳桂
                                    法　官  連育群
以上正本證明與原本無異。
如不服本判決，應於收受送達後20日內向本院提出上訴書狀，其
未敘述上訴之理由者並得於提起上訴後20日內向本院補提理由書
（均須按他造當事人之人數附繕本）「切勿逕送上級法院」。
                                    書記官  廖紫喬
中　　華　　民　　國　　111 　年　　3 　　月　　24　　日
附錄：本案論罪科刑法條全文 
刑法第173條第3項、第1項
放火燒燬現供人使用之住宅或現有人所在之建築物、礦坑、火車
、電車或其他供水、陸、空公眾運輸之舟、車、航空機者，處無
期徒刑或7年以上有期徒刑。
失火燒燬前項之物者，處1年以下有期徒刑、拘役或1萬5千元以
下罰金。
第1項之未遂犯罰之。
預備犯第1項之罪者，處1年以下有期徒刑、拘役或9千元以下罰
金。